【裁判字號】    99,婚,362
【裁判日期】    991231
【裁判案由】    離婚
【裁判全文】
臺灣臺南地方法院民事判決               99年度婚字第362號
原      告  許昭南
訴訟代理人  許顯志
被      告  廖正格中國大陸地.
上列當事人間請求離婚事件，經本院於民國99年12月30日言詞辯
論終結，判決如下：
    主      文
准原告與被告離婚。
訴訟費用新臺幣肆仟捌佰元由被告負擔。
    事實及理由
壹、程序方面：
一、按訴狀送達後，原告不得將原訴變更或追加他訴。但請求之
    基礎事實同一者，不在此限，民事訴訟法第255條第1項第2
    款定有明文。
二、經查，本件原告起訴時，其起訴書狀所主張之訴訟標的法律
    關係為民法第1052條第1項第5款之「夫妻之一方以惡意遺棄
    他方在繼續狀態中」，嗣原告於民國99年12月30日言詞辯論
    期日當庭以言詞變更訴訟標的為民法第1052條第2項「有民
    法第105 2條第1項以外之重大事由，難以維持婚姻者，夫妻
    一方得請求離婚。但其事由應由夫妻一方負責者，僅他方得
    請求離婚。」有本院99年12月30日言詞辯論筆錄在卷可稽，
    核原告所為係訴訟標的之變更，其變更前後，請求之基礎事
    實均同一，參諸上開規定，原告所為訴訟標的之變更即為法
    之所許，合先敘明。
三、被告未於言詞辯論期日到場，核無民事訴訟法第386條所列
    各款情形，爰依原告之聲請，由其一造辯論而為判決。
貳、實體方面：
一、本件原告起訴主張：原告係臺灣地區人民，被告係中國大陸
    地區人民，兩造於96年1月15日在中國廣西壯族自治區南寧
    市登記結婚，96年8月13日在我國戶政機關辦理結婚登記，
    婚後未生育子女，目前兩造婚姻關係存續中。98年6月17日
    被告因入境期限屆滿而返回中國大陸，一個星期後，原告以
    電話與被告連絡，被告表示伊母親將伊的證件收走，不要讓
    被告再來臺灣了，之後兩造未再連絡。查兩造自被告返回中
    國大陸後即分居，至今已一年多，均無互動往來，兩造分居
    日久，已喪失互信互諒及誠摯的相愛基礎，難以再繼續維持
    婚姻關係，爰依上開民法第1052條第2項規定，提起本件訴
    訟等情。並聲明：准原告與被告離婚。
二、被告未於言詞辯論期日到場，亦未提出書狀作任何聲明或陳
    述。
三、得心證之理由：
  (一)按結婚或兩願離婚之方式及其他要件，依行為地之規定。判
    決離婚之事由，依臺灣地區之法律。夫妻之一方為臺灣地區
    人民，一方為大陸地區人民者，其結婚或離婚之效力，依臺
    灣地區之法律。臺灣地區與大陸地區人民關係條例第52條第
    1項、第2項及第53條定有明文。
  (二)原告主張其係臺灣地區人民，被告係中國大陸地區人民，兩
    造於96年1月15日在中國廣西壯族自治區南寧市登記結婚，9
    6年8月13日在我國戶政機關辦理結婚登記，婚後未生育子女
    ，目前兩造婚姻關係存續中之事實，業據原告提出戶籍謄本
    、公證書、財團法人海峽交流基金會證明書各1份為證，並
    經本院向臺南縣永康市戶政事務所調閱兩造結婚登記相關資
    料，有臺南縣永康市戶政事務所99年7月26日南縣永戶字第
    0990002715號函及所附結婚登記申請書、入出境許可證、公
    證書、財團法人海峽交流基金會證明書等在卷足稽，核屬相
    符，堪信為真正。因之，依上開規定關於兩造判決離婚之事
    由，應依臺灣地區之法律。
  (三)次按夫妻之一方，有民法第1052 條第1項10款以外之重大事
    由，難以維持婚姻者，夫妻一方得請求離婚。但其事由應由
    夫妻一方負責者，僅他方得請求離婚，民法第1052條第2項
    定有明文。次按民法第1052條第2項規定，有同條第一項以
    外之重大事由，難以維持婚姻者，夫妻之一方得請求離婚。
    是否有難以維持婚姻之重大事由，判斷標準為婚姻是否已生
    破綻而無回復之希望，此不可由原告已喪失維持婚姻意欲之
    主觀面加以認定，而應依客觀的標準，即難以維持婚姻之事
    實，是否已達於倘處於同一境況，任何人均將喪失維持婚姻
    希望之程度以決之（參照最高法院87年度臺上字第1304號判
    決）。又民法第1052條第2項所稱「有前項以外之重大事由
    ，難以維持婚姻者」，係抽象的、概括的離婚事由，此乃緣
    於民國74年修正民法親屬編時，為因應實際需要，參酌各國
    立法例，導入破綻主義思想所增設。但其事由應由夫妻一方
    負責者，僅他方得請求離婚，是其所採者為消極破綻主義精
    神，而非積極破綻主義。關於「難以維持婚姻之重大事由」
    ，其判斷之標準為婚姻是否已生破綻而無回復之希望。而婚
    姻是否已生破綻無回復之希望，則應依客觀之標準，即難以
    維持婚姻之事實，是否已達於倘處於同一境況，任何人均將
    喪失維持婚姻意欲之程度而定。至於同條項但書所規定「難
    以維持婚姻之重大事由應由夫妻之一方負責者，僅他方得請
    求離婚」，乃因如肯定有責配偶之離婚請求，無異承認恣意
    離婚，破壞婚姻秩序，且有背於道義，尤其違反自己清白（
    clean hands)  之法理，有欠公允，同時亦與國民之法感情
    及倫理觀念不合，因而採消極破綻主義。倘該重大事由，夫
    妻雙方均須負責時，應比較衡量雙方之有責程度，僅責任較
    輕之一方得向責任較重之他方請求離婚，如有責程度相同時
    ，雙方均得請求離婚，始屬公允，是責任較重之一方應不得
    向責任較輕之之他方請求離婚（參照最高法院94年度臺上字
    第115號判決）。
  (四)原告另主張98年6月17日被告因入境期限屆滿而返回中國大
    陸，一個星期後，原告以電話與被告連絡，被告表示伊母親
    將伊的證件收走，不要讓被告再來臺灣了，之後兩造未再連
    絡。兩造自被告返回中國大陸後即分居，至今已一年多，均
    無互動往來等情，業經本院依職權向內政部入出國及移民署
    調閱被告出入境資料，查明被告確於98年6月17日出境，迄
    今均未再入境，有內政部入出國及移民署99年8月11日移署
    資處寰字第0990113082號函在卷足稽，原告上開主張應堪採
    信。
  (五)查被告於98年6月17日返回中國大陸，迄今未再返臺與原告
    同居，兩造分居至今已一年多，均無互動往來，兩造分居日
    久，各自獨立生活，客觀上兩造之婚姻關係已生破綻。而現
    代婚姻係以男女雙方之感情為基礎，以雙方心投意合，相互
    溝通扶持，彼此容忍，共同經營婚姻生活為要件，倘雙方情
    意已絕，溝通之途塞容忍之度無，共圖營生之念滅，則其婚
    姻基礎已頹，任何人處於同一境況，均將喪失維持婚姻之意
    欲與希望，本件自應構成民法第1052條第2項難以維持婚姻
    之重大事由。再審酌上開兩造婚姻關係破裂之事由，係可歸
    責於被告，不可歸責於原告，揆諸上開說明，原告自得請求
    判決離婚。因之，原告依民法第1052條第2項規定，請求判
    決離婚，依法並無不合，應予准許。
五、本件訴訟費用應由敗訴之被告負擔。經查，原告支出第一審
    訴訟費用（裁判費）新臺幣（下同）3,000元、登報費用1,8
    00元，合計4,800元，應由被告負擔，爰確定如主文第二項
    所示。
六、據上論結，本件原告之訴為有理由，依民事訴訟法第385條
    第1項前段、第78條、第87條第1項，判決如主文。
中    華    民    國    99    年    12    月    31    日
                  家事法庭    法  官  鄭  彩  鳳
以上正本係照原本作成。
如對本判決上訴，須於判決送達後20日內向本院提出上訴狀。如
委任律師提起上訴者，應一併繳納上訴審裁判費。
中    華    民    國    99    年    12    月    31    日
                              書記官  陳  世  明

司法院資訊處製作；財團法人民間司法改革基金會備份。
